---
title: "Avaliação 2 - Valor: 33 pontos"
subtitle: "Introdução à Ciência de Dados - 2025 <br> Bacharelado em Administração"
author:   
  - Membro 1 - Pedro Dias Gomides
  - Membro 2 - Thiago Augusto Silva Vital
  - Membro 3 - Weverton de Oliveira Rodrigues
title-block-banner: "#27445C"
format:
  html:
    embed-resources: true
    page-layout: article
    toc: true
    toc-location: left
lang: "pt"
date: 2025-06-18
date-format: long
execute:
  echo: true
  warning: false
  message: false
---


```{r}
#| label: setup
#| echo: false

# pacotes utilizados
library(here)
library(tidyverse)
library(tidyquant)
library(effectsize)
```



## Questão 1

**a)**

```{r}
# Item a)
prob_sinistro <- 0.01
valor_indenizacao <- 150000

# Prêmio puro = valor esperado por residência
premio <- prob_sinistro * valor_indenizacao
premio
```


**b)**

```{r}
# Item b)
margem <- 0.25

# Prêmio comercial = prêmio puro + 25%
premio_comercial <- premio * (1 + margem)
premio_comercial
```


**c)** 

Simulação dos custos médios com 10 residências seguradas:

```{r}
## fixa a semente para reprodutibilidade
set.seed(2025)

## simula o custo para 10 residências seguradas
custos_10 <- sample(
  c(0, 150000),       # sem sinistro e com sinistro
  size = 10,          # número de residências
  replace = TRUE,     # com reposição
  prob = c(0.99, 0.01) # probabilidade de cada evento
) 

## estimativa do custo médio por apólice com 10 residências seguradas
mean(custos_10)
```


Simulação dos custos médios com 100 residências seguradas:

```{r}
## fixa a semente para reprodutibilidade
set.seed(2025)

## simula o custo para 100 residências seguradas
custos_100 <- sample(
  c(0, 150000),
  size = 100,
  replace = TRUE,
  prob = c(0.99, 0.01)
) 

## estimativa do custo médio por apólice com 100 residências seguradas
mean(custos_100)
```


Simulação dos custos médios com 1000 residências seguradas:

```{r}
# fixa a semente para reprodutibilidade
set.seed(2025)

# simula o custo para 1.000 residências seguradas
custos_1000 <- sample(
  c(0, 150000),         # sem sinistro e com sinistro
  size = 1000,          # número de residências
  replace = TRUE,       # com reposição
  prob = c(0.99, 0.01)  # probabilidade de cada evento
)

# estimativa do custo médio por apólice com 1.000 residências seguradas
mean(custos_1000)
```


**d)**

conforme os resultados das simulações é a Lei dos Grandes Números, o que pode ser explicado é :Quanto mais residências contem no seguro, mais o custo médio vai ficando mais  próximo do valor esperado, que seria  os R$ 1.500,Isso é importante pras seguradoras ,pois possibilita prever melhor os custos e não correr tanto risco com sinistro. Mediante a isso ,com mais clientes, fica mais fácil de manter o controle dos valores e ter lucro.


**e)**

Com a franquia de R$ 50.000, a seguradora só vai pagar o que passar desse valor. Ou seja, se o prejuízo for R$ 150.000, a seguradora  irá pagar  somente  R$ 100.000 e o cliente paga os R$ 50.000 da franquia. Isso faz  com que o custo por sinistro( valor médio gasto por uma seguradora) seja menor . Como ela paga menos em cada caso, o custo médio por apólice também diminui. Por isso, ela pode escolher entre: Cobrar um prêmio menor, tornando o seguro  mais barato ,para atrair mais clientes; Ou manter o valor atual e ter mais lucro por apólice.



## Questão 2

**a)** 

```{r}
# Parâmetros da distribuição
media <- 6.5
desvio <- 1.8

# Probabilidade de X > 8
prob_superior_8 <- 1 - pnorm(8, mean = media, sd = desvio)
prob_superior_8

```


**b)** 

```{r}
# Parâmetros
media <- 6.5
desvio <- 1.8

# Quantil 90% (prazo máximo com 90% de cobertura)
prazo_90 <- qnorm(0.90, mean = media, sd = desvio)
prazo_90
```


**c)** 

```{r}
# Parâmetros da distribuição Normal
media <- 6.5
desvio_padrao <- 1.8
prazo_prometido <- 7

# Queremos calcular a probabilidade de o tempo de entrega ser no máximo 7 dias.
# Matematicamente: P(X <= 7).
# Usamos a função pnorm, que calcula a probabilidade acumulada à esquerda de um valor.
prob_ate_7_dias <- pnorm(prazo_prometido, mean = media, sd = desvio_padrao)

# Exibe o resultado
print(prob_ate_7_dias)
```





## Questão 3


**a)** 

```{r}
# Parâmetros
media <- 18500
desvio <- 2300
valor_loja <- 21800

# Cálculo do score Z
z <- (valor_loja - media) / desvio
z

```

Reposta:


**b)** 

```{r}
# Score Z calculado no item anterior (aproximadamente 1.43)
score_z <- 1.434783

# A função pnorm(), quando usada sem especificar média e desvio padrão,
# opera na Distribuição Normal Padrão (Z).
# Ela calcula a probabilidade acumulada até o valor do score Z,
# o que corresponde ao percentil do desempenho da loja.
prob_acumulada <- pnorm(score_z)

# Exibe o resultado
print(prob_acumulada)
```


Reposta:


**c)**

Sim, esse dia foi considerado excepcional pra loja, pois ela ficou acima de 92,36 das lojas, dessa forma ficando entre os 10% melhores sendo um dia excepcional

## Questão 4

**a)**

```{r}
# Parâmetros
media <- 0.011         # 1,1% de retorno médio mensal
desvio <- 0.042        # 4,2% de desvio-padrão mensal
investimento <- 400000 # Valor total investido

# Cálculo do VaR percentual (nível de 1%)
VaR_percentual <- qnorm(0.01, mean = media, sd = desvio)

# Cálculo do VaR monetário (valor absoluto da perda)
VaR_monetario <- investimento * abs(VaR_percentual)

# Resultados
VaR_percentual
VaR_monetario
```

Cálculo do VaR 99% percentual:

```{r}
# Parâmetros
media <- 0.011     # 1,1% de retorno médio
desvio <- 0.042    # 4,2% de desvio-padrão

# Cálculo do VaR percentual com 99% de confiança (quantil de 1%)
VaR_percentual <- qnorm(0.01, mean = media, sd = desvio)
VaR_percentual
```

Cálculo do VaR 99% monetário (valor absoluto da perda):

```{r}
# Valor investido
investimento <- 400000

# Cálculo do VaR monetário (valor absoluto da perda esperada)
VaR_monetario <- investimento * abs(VaR_percentual)
VaR_monetario

```



**b)**

O VaR de 99% mostra que em 99% dos casos o prejuízo máximo que pode acontecer no mês é de 38.640,00 reais e que somente em 1% dos casos seria superior a isso

**c)**
Duas situações que tornam inadequada a suposição de normalidade é a assimetria dos dados, pois a normal é simétrica, e as caudas pesadas que difere da normal que tem caudas finas.




## Questão 5

- [ ] A 

- [ ] B 

- [ ] C 

- [x] D 

- [ ] E 


Por que as demais estão erradas?

- **Letra A ** - A letra A está errada pois confunde número absoluto com taxa.
  
- **Letra** - A letra B está errada pois culpa a vítima pela situação
  
- **Letra** - A letra C está errada pois confunde também o número absoluto com a taxa
  
- **Letra** - E a letra E, está errada pois afirma o oposto dos dados





## Questão 6


**a)** 


```{r}
library(tidyquant)
library(dplyr)
library(tidyr)

# a) Pipeline para baixar, processar e organizar os dados de preços
dados_precos <- c("PETR4.SA", "WEGE3.SA") %>%
  tq_get(from = "2024-01-01") %>%
  select(symbol, date, close) %>%
  pivot_wider(names_from = symbol, values_from = close) %>%
  rename(petrobras = PETR4.SA, weg = WEGE3.SA)

# Exibe as primeiras linhas do resultado
head(dados_precos)
```



**b.1)** 
   
```{r}
# cálculo dos retornos logarítmicos
dados_ret <- dados_precos %>% 
  mutate(
    ret_petrobras = log(petrobras / lag(petrobras)),
    ret_weg       = log(weg       / lag(weg))
  ) %>% 
  drop_na()

# exibição das primeiras linhas
head(dados_ret)
```




**b.2)** 

```{r}
# cálculo da correlação de Pearson
correlacao <- cor(dados_ret$ret_petrobras, dados_ret$ret_weg)
correlacao

```


**b.3)** 

```{r}
# Carrega o pacote effectsize (se ainda não estiver carregado)
library(effectsize)

# Interpretação da correlação de Pearson usando critérios de Cohen (1988)
interpret_r(correlacao)
```


**Interpretação:**

Se o valor da correlação ficou, por exemplo, em torno de 0,45, a função interpret_r() vai classificar como moderada.
Isso significa que os retornos de Petrobras e Weg variam juntos com uma força razoável, mas não tão forte. Então, elas têm alguma relação, mas ainda existe independência entre os movimentos delas.

**c)** 

```{r}
library(ggplot2)

# obtém datas mínima e máxima do período
inicio <- min(dados_ret$date)
fim <- max(dados_ret$date)

# cria o gráfico de dispersão com título, legenda e reta de regressão
ggplot(dados_ret, aes(x = ret_petrobras, y = ret_weg)) +
  geom_point(alpha = 0.5, color = "steelblue") +
  geom_smooth(method = "lm", se = FALSE, color = "darkred") +
  labs(
    title = "Correlação entre Retornos Diários: PETR4 e WEGE3",
    subtitle = paste("Período:", inicio, "a", fim),
    x = "Retorno Diário - Petrobras (PETR4)",
    y = "Retorno Diário - Weg (WEGE3)",
    caption = "Fonte: Yahoo Finance, via tq_get() - tidyquant"
  ) +
  theme_minimal()
```


**Interpretação:**

Interpretação do gráfico: o gráfico de dispersão mostra que existe correlação moderada entre as ações, então quando uma sobre a outra tende a subir também, apesar de não ser uma correlação perfeita.

**d)** 

A combinação PETR4 com WEGE3, contribui para a diversificação da carteira, pois como a correlação não é perfeita, elas não se movem sempre juntas, então se uma cair a outra pode não cair ou até aumentar diminuindo riscos e evitar perdas grandes.