---
title: "Soluções da Lista de Exercícios - Treinamento para a Avaliação 2"
subtitle: "Introdução à Ciência de Dados <br> Bacharelado em administração"
author: "Prof. Dr. Washington S. da Silva"
title-block-banner: "#27445C"
format:
  html:
    embed-resources: true
    toc: true
    toc-location: left
    code-copy: true
    css: styles.css
lang: "pt"
date: 2025-06-13
execute: 
  echo: true
  warning: false
  message: false
---

```{r}
#| label: setup
#| echo: false

# configura exibição de números
options(digits = 5, scipen = 999)

# carrega pacotes
library(tidyverse)  # Inclui dplyr, tidyr, ggplot2...
library(scales)     # pacote do tidyverse para formatação de números
library(tidyquant)  # para importar dados do Yahoo Finance
```



## Tópico: Distribuição Normal — Probabilidades e Quantis

### Exercício 1



## Solução do Exercício 1

1. Qual a probabilidade de um pedido ser entregue em até **7 dias**?

```{r}
resultado1 <- pnorm(7, mean = 5, sd = 2) * 100
resultado1
```

2. Qual a probabilidade de a entrega demorar **mais de 10 dias**?

```{r}
resultado2 <- (1 - pnorm(10, mean = 5, sd = 2)) * 100
resultado2
```

3. Qual é o prazo máximo de entrega para que **80%** dos pedidos sejam 
entregues até essa data?

```{r}
prazo_80 <- qnorm(0.80, mean = 5, sd = 2)
prazo_80
```


4. Forneça uma interpretação para os resultados obtidos em cada item.


  1 - 84,13% dos pedidos chegam em até 7 dias.

  2 - Só 0,62% demoram mais de 10 dias pra chegar.

  3 - Se a loja prometer entrega em até 6,68 dias, 80% dos pedidos vão chegar dentro do prazo.


## Tópico: Valor-em-Risco (VaR) com Distribuição Normal

### Exercício 2


```{r}
quantil_5 <- qnorm(0.05)  # ≈ -1.645
quantil_5 
```


Cálculo do VaR percentual:

```{r}
media <- 0.01        # retorno médio (1%)
volatilidade <- 0.04 # volatilidade (4%)
conf <- 0.05         # 5% de cauda, pois 95% de confiança

VaR_percentual <- qnorm(conf, mean = media, sd = volatilidade) * 100
VaR_percentual
```

VaR em reais (valor absoluto da perda):

```{r}
investimento <- 50000
VaR_reais <- investimento * abs(VaR_percentual) / 100
VaR_reais
```

 
**Interpretação:**


  Na prática, isso significa que, em um mês ruim, o investidor tem 5% de chance de perder mais de R$ 2.788,68 nesse fundo. Normalmente, a perda não passa desse valor, mas pode acontecer de vez em quando.


## Tópico: Simulação de Monte Carlo e Valor Esperado

### Exercício 3

1. Calcule o prêmio **justo** (valor esperado).

```{r}
prob <- 0.02
indenizacao <- 4000

premio_justo <- prob * indenizacao
premio_justo

```

2. Determine o prêmio com a margem de lucro.

```{r}
premio_com_margem <- premio_justo * 1.2
premio_com_margem

```

3. Simule 10.000 residências seguradas e estime o valor médio pago.

```{r}
set.seed(42)
n_simulacoes <- 10000
roubos <- rbinom(n_simulacoes, size = 1, prob = prob)
valor_pago_medio <- mean(roubos) * indenizacao
valor_pago_medio

```


**Interpretação:**




## Tópico: Quantis e Tomada de Decisão em Administração

### Exercício 4

Os salários de 30 trainees são (execute o código abaixo para criar 
o vetor `salarios`):

```{r}
salarios <- c(2300, 2500, 2200, 2400, 2800, 3000, 3200, 2500, 2100, 2700,
              2600, 2300, 2900, 3100, 2000, 2800, 2600, 2500, 2750, 2250,
              2900, 2300, 2600, 2700, 2950, 2450, 2550, 2650, 2400, 2750)
```


1. Calcule os quartis 1 (Q1), 2 (mediana) e 3 (Q3).

```{r}
salarios <- c(2300, 2500, 2200, 2400, 2800, 3000, 3200, 2500, 2100, 2700,
              2600, 2300, 2900, 3100, 2000, 2800, 2600, 2500, 2750, 2250,
              2900, 2300, 2600, 2700, 2950, 2450, 2550, 2650, 2400, 2750)

Q1 <- quantile(salarios, 0.25)
Q2 <- quantile(salarios, 0.50) # mediana
Q3 <- quantile(salarios, 0.75)

Q1  # 25% ganham até esse valor
Q2  # metade ganha até esse valor (mediana)
Q3  # 75% ganham até esse valor

```

2. Qual o salário máximo que **80%** dos trainees recebem?

Estimativa do percentil 80:

```{r}
percentil_80 <- quantile(salarios, 0.80)
percentil_80
  
```


3. Como essas informações podem auxiliar o setor de RH?

  Essas informações ajudam o RH a enxergar como os salários estão distribuídos entre os trainees. Assim, fica mais fácil identificar se alguém está ganhando muito acima ou abaixo dos colegas, ajustar faixas salariais, pensar em promoções e garantir que todo mundo está sendo pago de forma justa e equilibrada. Além disso, saber o valor que a maioria recebe ajuda na hora de negociar novas contratações ou planejar aumentos.


## Tópico: Correlação e Diversificação de Carteiras

### Exercício 5

1. Use `tq_get()` para baixar as séries de preços das ações da Vale 
(VALE3) e do Bradesco (BBDC4) desde `2024-01-01`

```{r}
library(tidyquant)

# Baixar os preços das ações desde 2024-01-01
dados_acoes <- tq_get(c("VALE3.SA", "BBDC4.SA"),
                      from = "2024-01-01",
                      get = "stock.prices")

# Visualizar os primeiros registros
head(dados_acoes)

```

2. Organize os dados com `pivot_wider()`.

```{r}
library(tidyr)
library(dplyr)

# Seleciona apenas as colunas relevantes
dados_wide <- dados_acoes %>%
  select(date, symbol, close) %>%
  pivot_wider(
    names_from = symbol,
    values_from = close
  )

# Visualiza as primeiras linhas
head(dados_wide)

```

3. Calcule a **correlação de Pearson** entre os preços e 
interprete sua magnitude usando os critérios propostos 
por Cohen (1988).

Estimativa do coeficiente de correlação de Pearson:

```{r}
# Calculando a correlação de Pearson entre VALE3.SA e BBDC4.SA
correlacao <- cor(dados_wide$VALE3.SA, dados_wide$BBDC4.SA, use = "complete.obs")
correlacao

```

Interpretação da magnitude usando a função interpret_r do pacote 
effectsize:

```{r}
library(effectsize)

# Calcula a correlação de Pearson
correlacao <- cor(dados_wide$VALE3.SA, dados_wide$BBDC4.SA, use = "complete.obs")

# Interpreta a magnitude segundo Cohen (1988)
interpretacao <- interpret_r(correlacao)
interpretacao

```

**Interpretação:**



4. Crie um gráfico de dispersão com reta de regressão para as 
séries de preços e interprete do gráfico considerando o coeficiente de 
correlação de Pearson estimado

```{r}
library(ggplot2)

ggplot(dados_wide, aes(x = VALE3.SA, y = BBDC4.SA)) +
  geom_point(alpha = 0.7) +
  geom_smooth(method = "lm", se = FALSE, linewidth = 1.2) +
  labs(
    title = "Dispersão dos Preços: VALE3 vs BBDC4",
    x = "Preço de Fechamento VALE3",
    y = "Preço de Fechamento BBDC4"
  ) +
  theme_minimal()

```


**Interpretação:**


5. Avalie se uma carteira formada por essas duas ações poderia ser 
considerada bem diversificada, com base na correlação estimada e 
na análise do gráfico de dispersão.



**Interpretação:**

Se as duas ações se comportam de forma parecida, como mostra a correlação alta e o gráfico, a carteira não fica bem diversificada. Isso porque, se uma cair, a outra provavelmente também cai. O ideal é misturar ativos que se comportam de jeito diferente pra diminuir o risco.
