---
title: "Organização de Dados com o Pacote tidyr"
subtitle: "Fundamentos de Probabilidade para Decisões - Parte 1"
lang: pt-BR
author: "Seu Nome"
date: 2025-05-21
format: 
  html:
    theme: flatly
    embed-resources: true
    toc: true
    number-sections: true
execute:
  echo: true
  message: false
  warning: false
---

```{r}
#| label: setup
#| echo: false

# configura exibição de números
options(digits = 8, scipen = 999)

# carrega pacotes
library(tidyverse)
library(yfR)
library(patchwork)
```



# Incerteza e Probabilidade 


## Somatório e Produtório: Matemática e Implementação em R

- Operador Somatório ($\sum$):

```{r}
sum(c(3, 7, 2))
```


```{r}
cumsum(c(3, 7, 2)) 
```


- Operador Produtório ($\prod$):

```{r}
prod(c(2, 3, 4))
```


```{r}
cumprod(c(2, 3, 4))
```




## Simulação: Preço de uma Ação como Passeio Aleatório

```{r}
#| echo: false

# Fixamos uma semente para tornar os resultados reproduzíveis
# (isso nos permitirá obter os mesmos valores "aleatórios" em cada execução)
set.seed(42)

# Número de períodos a simular
dias <- 1000  

# Geramos os epsilon (ε_i) - as variáveis aleatórias que representam retornos diários
# Na versão multiplicativa, cada epsilon representa uma variação percentual do preço
# Usamos valores menores que na versão aditiva, pois agora representam percentuais
epsilon <- rnorm(dias, mean = 0.0005, sd = 0.01)  # média de 0.05% e desvio-padrão de 1%

# Preço inicial (P_0 na fórmula matemática)
preco_inicial <- 100

# Calculamos o passeio aleatório multiplicativo: P_n = P_0 * ∏(1 + ε_i)
# Onde ∏ representa o produto acumulado (assim como ∑ representa soma acumulada)
# A função cumprod() calcula esse produto acumulado: (1+ε₁), (1+ε₁)*(1+ε₂), etc.
precos <- preco_inicial * cumprod(1 + epsilon)

# Organizamos os dados para visualização
dados_precos <- tibble(
  dia = 1:dias,
  preco = precos
)

# Visualizamos a trajetória do passeio aleatório multiplicativo
ggplot(dados_precos, aes(x = dia, y = preco)) +
  geom_line(color = "blue", size = 1) +
  labs(title = "Simulação de Preço de Ativo: Passeio Aleatório Multiplicativo",
       x = "Dias de Negociação", 
       y = "Preço (R$)") +
  theme_minimal()
```




## Exemplo: Preço da Ação da Petrobrás 

```{r}
#| echo: false

# Carrega o pacote yfR (Yahoo Finance in R) 
# facilita o download de dados financeiros do Yahoo Finance
library(yfR)

# Configura os parâmetros da consulta:
# Ticker: código da ação na bolsa (PETR4.SA = Petrobras ações preferenciais)
# Período: define intervalo de 1000 dias até hoje usando função Sys.Date()
meu_ticker <- c('PETR4.SA')
first_date <- Sys.Date() - 1000  # Data inicial (1000 dias atrás)
last_date <- Sys.Date()          # Data final (hoje)

# Obtém os dados históricos da ação utilizando a API do Yahoo Finance
# Retorna dataframe com preços, volumes e outras informações
df_petro <- yf_get(tickers = meu_ticker, 
                   first_date = first_date,
                   last_date = last_date)

# Cria gráfico de linha da série temporal de preços ajustados
ggplot(df_petro, aes(x = ref_date, y = price_adjusted)) + 
  geom_line(color = "blue", size = 1) +            
  labs(title = "Preços Diários da Ação da Petrobrás - PETR4.SA",
       subtitle = "Período: Últimos 1000 dias",
       caption = "Fonte: Yahoo Finance",
       x = NULL,                                   
       y = "Preço") +
  theme_minimal() 
```




## Preços vs. Retornos com Dados Reais da Petrobrás

```{r}
#| echo: false

# Preparar os dados da Petrobrás para a análise
dados_petrobras <- df_petro %>%
  # Garantir que os dados estão ordenados por data
  arrange(ref_date) %>%
  # Calcular os retornos diários percentuais
  mutate(
    retorno = c(NA, diff(price_adjusted) / price_adjusted[-length(price_adjusted)])
  ) %>%
  # Remover o primeiro valor NA dos retornos
  filter(!is.na(retorno))

# Criar visualização do preço ao longo do tempo
p1 <- ggplot(dados_petrobras, aes(x = ref_date, y = price_adjusted)) +
  geom_line(color = "blue", size = 1) +
  labs(title = "Preços Diários da Ação da Petrobrás - PETR4.SA",
       x = NULL, 
       y = "Preço (R$)") +
  theme_minimal()

# Criar visualização dos retornos diários
p2 <- ggplot(dados_petrobras, aes(x = ref_date, y = retorno)) +
  geom_line(color = "darkred", size = 0.8) +
  geom_hline(yintercept = 0, linetype = "dashed") +
  labs(title = "Retornos Diários da Petrobrás- PETR4.SA",
       caption = "Fonte: Yahoo Finance",
       x = NULL, 
       y = "Retorno Diário") +
  theme_minimal()

# Visualizar gráficos em uma coluna usando patchwork
# O operador "/" coloca os gráficos um abaixo do outro
p1 / p2
```




## Exercício 1

Para cada uma das situações abaixo, identifique a variável aleatória 
descrita, classifique-a como **discreta** ou **contínua**:

1. O número mensal de cancelamentos de assinaturas em uma plataforma 
de streaming

**Resposta:** 

2. O tempo de entrega (em horas) para pedidos online de uma loja de 
e-commerce

**Resposta:** 

3. A variação percentual diária no preço das ações de uma empresa

**Resposta:** 

4. O número de unidades vendidas de um novo produto no primeiro mês 
após seu lançamento

**Resposta:** 




## Exercício 2

Seguindo o exemplo apresentado na aula sobre o preço da ação da 
Petrobrás (PETR4.SA), realize uma análise semelhante para outra 
empresa brasileira de sua escolha. Utilize o pacote yfR conforme 
demonstrado para baixar os dados dos últimos 200 dias de negociação.

1. Escolha uma empresa brasileira listada na B3 e 
descubra seu *ticker* (símbolo da ação)

2. Utilize o código apresentado na aula como referência para baixar 
  os dados históricos de preços usando o pacote yfR.

3. Crie um gráfico da série de preços ajustados ao longo do tempo. 


```{r}
# seu código aqui
```




# Distribuições de Probabilidade Teóricas



## Simula $X \sim N(\mu = 3, \sigma = 1)$

- Vamos simular uma VA $X$ com distribuição normal com média $\mu = 3$ e 
desvio-padrão $\sigma = 1$.

- Vamos gerar 1000 observações dessa VA e plotar o histograma dos dados.

- Em seguida, vamos fazer um histograma com densidade empírica 
sobreposta para os dados simulados e verificar se a distribuição se 
aproxima da distribuição normal teórica.



```{r}
# fixa a semente do gerador de numeros aleatórios
set.seed(123)

# simula 1000 observações de uma VA Normal com media 3 e desvio padrao 1
x_simulada <- rnorm(1000, mean = 3, sd = 1)
head(x_simulada)
```

```{r}
# media 
mean(x_simulada)
```

```{r}
# desvio padrao
sd(x_simulada)
```




## Simulação de uma VA com Distribuição Normal

```{r}
df <- data.frame(x_simulada)

# regra de Freedman-Diaconis para calcular o binwidth
iqr_valores <- IQR(df$x_simulada)
n <- length(df$x_simulada)
binwidth_fd = 2 * iqr_valores / (n^(1/3))

# histograma com densidade empirica
ggplot(df, aes(x = x_simulada)) +
  geom_histogram(
    aes(y = after_stat(density)), 
    binwidth = binwidth_fd, 
    color = "black",
    fill = "skyblue") +
  geom_density(col = "red", size = 2) + 
  labs(title = expression("Dados simulados da VA: " * X %~% N(mu == 3, sigma == 1)), 
     x = "X Simulada",
     y = "Densidade") +
theme_minimal()
```




## Simula $Z = \frac{X - \mu}{\sigma} \sim N(\mu = 0, \sigma = 1)$

- Vamos gerar 1000 observações dessa VA e plotar um histograma com a 
densidade empírica sobreposta dos dados.

- Em seguida, vamos fazer um histograma com densidade empírica 
sobreposta para os dados simulados e verificar se a distribuição se 
aproxima da distribuição normal teórica:


```{r}
#| echo: true
set.seed(123)

z_simulada <- rnorm(1000, mean = 0, sd = 1)
head(z_simulada)
```



Simulação de uma VA com Distribuição Normal Padronizada

```{r}
#| echo: false

df2 <- data.frame(z_simulada)

# regra de Freedman-Diaconis para calcular o binwidth
iqr_valores <- IQR(df2$z_simulada)
n <- length(df2$z_simulada)
binwidth_fd = 2 * iqr_valores / (n^(1/3))

# histograma com densidade empirica
ggplot(df2, aes(x = z_simulada)) +
  geom_histogram(
    aes(y = after_stat(density)), 
    binwidth = binwidth_fd, 
    color = "black",
    fill = "skyblue") +
  geom_density(col = "red", size = 2) + 
  labs(title = expression("Dados simulados da VA: " * Z %~% N(mu == 0, sigma == 1)), 
     x = "Z Simulada",
     y = "Densidade") +
theme_minimal()
```






## Exercício 1

**Cenário**: A distribuição dos retornos mensais de uma ação segue 
aproximadamente uma distribuição normal com média de 1% e 
desvio-padrão de 3% ($R \sim N(\mu = 0.001, \sigma = 0.03)$).


1. Qual a probabilidade de sofrer uma perda mensal inferior a 4%? 
Ou seja, encontre $P(R < - 0.04)$.


```{r}
# seu código aqui
```


2. Qual a probabilidade de obter um retorno positivo no próximo mês? Ou 
seja encontre $P(R > 0)$.

```{r}
# seu código aqui
```


3. Qual a probabilidade de obter um retorno superior a 5%? 
Ou seja, encontre $P(R > 0.05)$.

```{r}
# seu código aqui
```



## Exercício 2

**Cenário**: O departamento de vendas de uma rede varejista analisou 
dados históricos e determinou que as vendas diárias de seu produto 
mais popular seguem aproximadamente uma distribuição normal com 
média de R$ 12.000 e desvio-padrão de R$ 2.500 
($V \sim N(\mu = 12000, \sigma = 2500)$).

1. Qual a probabilidade de que em um determinado dia as vendas 
excedam R\$ 15.000? Ou seja, encontre $P(V > 15000)$.

```{r}
# seu código aqui
```


2. O departamento de operações precisa garantir estoque suficiente 
para atender a demanda em dias de alto volume de vendas. Se eles 
desejam ter estoque suficiente para atender 95% dos dias, qual 
deveria ser o valor mínimo de vendas para o qual eles devem 
se preparar? Ou seja, encontre o valor $y$ tal que $P(V < y) = 0.95$.

```{r}
# seu código aqui
```


3. Para fins de planejamento financeiro, o gestor precisa determinar 
o valor mínimo de vendas diárias que pode ser esperado com 90% 
de probabilidade. Ou seja, encontre o valor $x$ tal que $P(V > x) = 0.90$.

```{r}
# seu código aqui
```




# Características da Distribuição de Probabilidade de Variáveis Aleatórias 





## Função `sample()` em R

- Em R, a função `sample()` executa a amostragem aleatória simples
 a partir de uma listagem da "população", sendo útil em simulações.
 
- Ilustraremos a amostragem aleatória simples em R com um exemplo de 
auditoria. 

- Suponha que um auditor deve auditar as 10.000 
faturas de vendas emitidas por uma empresa. Utilizando métodos 
estatísticos ele calculou que uma amostra de tamanho 20 seria 
suficiente (seria?). 

- Considere ainda que o auditor possui uma listagem 
numerada (de 1 a 10.000) de todas as 10.000 faturas emitidas. 

- Para extrair uma AAS desta população, basta utilizar a 
função `sample()` da seguinte forma:

```{r}
# fixa a semente do gerador de numeros aleatórios
set.seed(123)

# listagem da populacao de faturas
listagem_populacao <- 1:1000

# extrai uma ASS com n = 20 da populacao, sem reposição.
sample(listagem_populacao,20)
```

- A AAS de tamanho 20 selecionou as faturas de números exibidos 
acima.





## Valor Esperado: Simulação em R


Verificação empírica via simulação:

```{r}
# Definir o número de lançamentos
lancamentos <- 10000

# Simular os lançamentos do dado
set.seed(123) # Para reprodutibilidade
dado <- c(1, 2, 3, 4, 5, 6)
resultado_dados <- sample(dado, lancamentos, replace = TRUE)

# Calcular o valor esperado (média do número voltado para cima)
media_empirica <- mean(resultado_dados)
media_empirica
```

**Observação**: À medida que aumentamos o número de lançamentos, a média 
empírica se aproxima do valor esperado teórico de 3,5.

Esta convergência é explicada pela *Lei dos Grandes Números*: à medida que o 
número de AA aumenta, a média dos resultados convergirá para o valor 
esperado (média teórica).



## Exemplo: Retorno Esperado de Investimento

Uma empresa analisa um investimento com os seguintes cenários:

| Cenário    | Retorno (R$) | Probabilidade |
|------------|--------------|---------------|
| Pessimista | -50.000      | 0,2           |
| Moderado   | 100.000      | 0,5           |
| Otimista   | 300.000      | 0,3           |

**Cálculo do Valor Esperado:**

$$
\begin{align}
E(X) &= -50.000 \times 0,2 + 100.000 \times 0,5 + 300.000 \times 0,3 \\
     &= -10.000 + 50.000 + 90.000 \\
     &= 130.000
\end{align}
$$

**Interpretação**: O retorno médio esperado é de R$ 130.000, considerando 
todos os cenários possíveis ponderados por suas probabilidades.



## Valor Esperado: Implementação e Simulação em R


```{r}
# Definir os dados do exemplo de investimento
retornos <- c(-50000, 100000, 300000)
probabilidades <- c(0.2, 0.5, 0.3)

# Cálculo do valor esperado
valor_esperado <- sum(retornos * probabilidades)
valor_esperado

# Simulação para verificação empírica
set.seed(123)  # Para reprodutibilidade
n_simulacoes <- 10000
indices <- sample(1:3, size = n_simulacoes, prob = probabilidades, replace = TRUE)
retornos_simulados <- retornos[indices]
media_empirica <- mean(retornos_simulados)
media_empirica
```


## Explicação do Código

Esta simulação reproduz o processo aleatório de um investimento com três 
possíveis resultados, cada um com sua própria probabilidade de ocorrência. 
Vamos entender como isso funciona passo a passo:

1. **Preparação dos dados**: Primeiro definimos os possíveis retornos 
(-50000, 100000, 300000) e suas respectivas probabilidades (20%, 50% e 30%).

2. **Cálculo teórico**: Calculamos o valor esperado teoricamente 
multiplicando cada retorno por sua probabilidade e somando os resultados.

3. **O processo de simulação**: O objetivo é simular como seria investir 
repetidamente neste cenário aleatório.

4. **A função `sample(1:3, ...)`**: 

   - O argumento `1:3` cria um vetor com os números 1, 2 e 3
   - Estes números representam as posições (ou índices) no vetor `retornos`
   - Não estamos sorteando os retornos diretamente, mas sim suas posições

5. **O sorteio dos índices**:

   - Sorteamos 10.000 índices aleatórios (1, 2 ou 3)
   - O índice 1 tem 20% de chance de ser sorteado
   - O índice 2 tem 50% de chance de ser sorteado
   - O índice 3 tem 30% de chance de ser sorteado
   - O parâmetro `replace=TRUE` permite que o mesmo índice seja sorteado 
     múltiplas vezes

6. **Acesso aos retornos**:

   - `retornos[indices]` usa os índices sorteados para acessar os valores 
     correspondentes no vetor `retornos`
   - Se sorteamos o índice 1, pegamos o valor -0.05 (ou -5%)
   - Se sorteamos o índice 2, pegamos o valor 0.10 (ou 10%)
   - Se sorteamos o índice 3, pegamos o valor 0.25 (ou 25%)

7. **Cálculo empírico**: Calculamos a média dos 10.000 retornos simulados, 
que deve se aproximar do valor esperado teórico.

Esta técnica de simulação é muito importante em finanças porque nos 
permite "experimentar" virtualmente um investimento milhares de vezes, 
observando não apenas a média dos resultados (valor esperado), mas também 
sua distribuição, variabilidade e comportamento. À medida que aumentamos 
o número de simulações, a média empírica converge para o valor esperado 
teórico, conforme previsto pela Lei dos Grandes Números.







## Aplicação do Valor Esperado - Exemplo

Uma seguradora oferece seguros para danos residenciais causados por 
incêndios. Com base em dados históricos, a empresa determinou o 
seguinte:

- A probabilidade de ocorrer um incêndio em uma residência segurada durante 
um ano é de 0,01.

- O valor médio da indenização paga em caso de incêndio é de R$ 150.000.

A seguradora deseja calcular o prêmio anual que deve ser cobrado para cobrir 
os riscos de incêndio, considerando uma margem de 25% para cobrir custos 
administrativos e obter lucro.

Perguntas:

a. Calcule o valor esperado das indenizações que a seguradora terá que pagar 
por residência segurada em um ano.

b. Determine o prêmio anual que a seguradora deve cobrar por residência 
segurada.

c. Escreva um código em R para realizar esses cálculos.


- Usando R:

```{r}
# Definir os parâmetros
probabilidade_incendio <- 0.01
valor_medio_indenizacao <- 150000
margem <- 0.25

# Calcular o valor esperado das indenizações
valor_esperado_indenizacao <- probabilidade_incendio * valor_medio_indenizacao
valor_esperado_indenizacao

# Calcular o prêmio anual com a margem
premio_anual <- valor_esperado_indenizacao * (1 + margem)
premio_anual
```


1. **Valor Esperado das Indenizações**:

$$
E(X) = P(\text{incêndio}) \times \text{valor médio da indenização}
$$

Substituindo os valores:

$$
E(X) = 0,01 \times 150.000 = R$ 1.500
$$

2. **Prêmio Anual**:

Para incluir a margem de 25%:

$$
\text{Prêmio} = E(X) \times (1 + \text{margem})
$$

Substituindo os valores:

$$
\text{Prêmio} = 1.500 \times (1 + 0.25) = 1.500 \times 1.25 = R$ 1.875
$$



## Exercício 1

Uma empresa precisa escolher entre dois projetos de investimento com 
os seguintes fluxos de caixa projetados:

**Projeto A**:

- Investimento inicial: R$200.000
- Cenários de retorno:
  - Baixo: R$220.000 (probabilidade 0,3)
  - Médio: R$280.000 (probabilidade 0,4)
  - Alto: R$320.000 (probabilidade 0,3)

**Projeto B**:

- Investimento inicial: R$200.000
- Cenários de retorno:
  - Baixo: R$180.000 (probabilidade 0,2)
  - Médio: R$260.000 (probabilidade 0,5)
  - Alto: R$400.000 (probabilidade 0,3)

**Perguntas**:

1. Calcule o valor esperado do lucro líquido de cada projeto.
2. Baseado apenas no valor esperado, qual projeto seria escolhido?
3. Que outras informações seriam úteis para tomar esta decisão?












