---
title: "Resolucão da Avaliação 1"
subtitle: "Introdução à Ciência de Dados - 2025 <br> Bacharelado em Administração"
author: "WEVERTON RODRIGUES"
title-block-banner: "#27445C"
format:
  html:
    embed-resources: true
    page-layout: article
    toc: true
    toc-location: left
lang: "pt"
date: 2025-05-14
date-format: long
execute: 
  eval: false
  echo: true
  warning: false
  message: false
crossref:
  fig-prefix: 'Fig.'
  tbl-prefix: 'Tab.'
---


```{r}
#| label: setup
#| echo: false

# configura a exibição de números
options(digits = 3, scipen = 99)

# pacotes utilizados
library(here)
library(tidyverse)
library(kableExtra)
```



## Questão 1 


**a)**

Identificar qual método de pagamento está associado ao melhor faturamento por cliente, para melhorar as campanhas de marketing.


**b)** 

Recomendo a análise descritiva, pois ela permite entender melhor os dados dos clientes, como idade, forma de pagamento e devoluções. Isso ajuda a equipe de marketing a ter uma visão geral antes de tomar decisões mais estratégicas.


## Questão 2 


**a)** 

```{r}

# Importa o arquivo de dados

## 1.1 Define o caminho relativo do arquivo em seu projeto RStudio
caminho_arquivo <- here::here("dados", "brutos", "onlineshop", "onlineshop.csv")

## 1.2 Importa o arquivo com a funçào read_csv

dados_lojaonline <- readr::read_csv(caminho_arquivo)

```


**b)** 

```{r}

dplyr::glimpse(dados_lojaonline)
```


**c.1)** 

Existem 463 observações

**c.2)** 

Cada linha da tabela representa uma visita de um cliente à loja virtual da destilaria. Em cada uma, temos informações como a idade e o sexo da pessoa, o tipo de cliente, como ela pagou, quanto gastou, se devolveu algum produto, se viu propaganda em vídeo, entre outros detalhes.


## Questão 3 (8 pontos)

### Tópico: Limpeza e Preparação dos Dados 

**a)** 

```{r}
dados_lojaonline_limpos <- dados_lojaonline %>% 
   rename(
      data = DATE,
      id_cliente = USER_ID,
      idade = AGE,
      sexo = GENDER,
      tipo = TYPE,
      score_de_credito = CREDIT_SCORE,
      tempo_da_conta = LIFETIME,
      metodo_pagamento = PAYMENT_METHOD,
      faturamento = TURNOVER,
      devolucao = SENDBACK,
      tipo_de_anuncio = VIDEO_AD,
      convertido = CONVERTED
   ) %>% 
   mutate(
      data = as.Date(data),
      id_cliente = as.factor(id_cliente),
      idade = as.integer(idade),
      sexo = as.factor(sexo),
      tipo = as.factor(tipo),
      score_de_credito = factor(score_de_credito, ordered = TRUE),
      tempo_da_conta = as.integer(tempo_da_conta),
      metodo_pagamento = as.factor(metodo_pagamento),
      faturamento = as.numeric(faturamento),
      devolucao = as.logical(devolucao),
      tipo_de_anuncio = as.logical(tipo_de_anuncio),
      convertido = as.logical(convertido)
   )

dplyr::glimpse(dados_lojaonline_limpos)

```


**b)** 

```{r}

summary(dados_lojaonline_limpos)

```


**b.1)** 

ron_swanson76, ela teve 15 transações

**b.2)** 

116 clientes não foram classificados.

**b.3)** 

- Faturamento médio = 182

- Faturamento máximo = 718

- Faturamento mínimo = 31



## Questão 4 (10 pontos)

 
**a)** 


```{r}

faturamento_medio_pagamento <- dados_lojaonline_limpos %>% 
   group_by(metodo_pagamento) %>% 
   summarize(faturamento_medio = mean(faturamento, na.rm = TRUE)) %>% 
   arrange(desc(faturamento_medio))

# exibe o resultado
faturamento_medio_pagamento

```



**b)** 


```{r}

clientes_especificos <- dados_lojaonline_limpos %>% 
   filter(id_cliente %in% c("ron_swanson76", "horst_lüning", "dorothy_parker")) %>% 
   group_by(id_cliente) %>% 
   summarize(faturamento_medio_clientes = mean(faturamento, na.rm = TRUE)) %>% 
   arrange(desc(faturamento_medio_clientes))

# exibe o resultado
clientes_especificos

```



**c)** 


```{r}

dados_conversao <- dados_lojaonline_limpos %>% 
   group_by(tipo_de_anuncio) %>% 
   summarize(
      total_de_clientes = n(),
      porcentagem_de_conversao = mean(convertido, na.rm = TRUE),
      faturamento_medio_por_anuncio = mean(faturamento, na.rm = TRUE)
   )

# exibe o resultado 
dados_conversao

```



**d)** 


```{r}

analise_tipo_cliente <- dados_lojaonline_limpos %>%
  group_by(tipo) %>%
  summarize(
    total_transacoes = n(),
    porcentagem_devolucao = mean(devolucao, na.rm = TRUE) * 100,
    faturamento_medio = mean(faturamento, na.rm = TRUE),
    faturamento_sem_devolucao = mean(faturamento[devolucao == FALSE], na.rm = TRUE)
  )

# exibe o resultado 
analise_tipo_cliente


```





